臺灣臺南地方法院民事裁定　　　　　　 94年度小上字第177號
上　訴　人　乙○○
被上訴人　　安泰商業銀行股份有限公司
法定代理人　甲○○
上列當事人間請求返還退稅金事件，上訴人對於民國94年10月18
日本院臺南簡易庭第一審判決（94年度南小字第1278號）提起上
訴，本院裁定如下：
    主　文
上訴駁回。
第二審訴訟費用新台幣壹仟伍佰元由上訴人負擔。
    理  由
一、按關於請求給付金錢或其他代替物或有價證券之訴訟，其標
    的金額或價額在新台幣十萬元以下者，適用小額程序；對於
    小額程序之第一審裁判之上訴或抗告，非以其違背法令為理
    由，不得為之；再上訴狀內應記載上訴理由，表明下列各款
    事項：一、原判決所違背之法令及具體內容。二、依訴訟資
    料可認為原判決有違背法令之具體事實，民事訴訟法第436
    條之8第1項、同條之24第2項、同條之25分別定有明文。又
    依同法第436條之32準用同法第468條、第469條第1款至第5
    款之規定，判決不適用法規或適用不當者，為違背法令，而
    判決有同法第469條第1款至第5款情形之一者，為當然違背
    法令。是當事人對於小額程序之第一審判決提起上訴，如依
    民事訴訟法第468條規定，以第一審判決有不適用法規或適
    用法規不當為理由時，其上訴狀或理由書應有具體之指摘，
    並揭示該法規之條項或其內容，若係成文法以外之法則，應
    揭示該法則之旨趣，倘為司法院解釋或最高法院之判例，則
    應揭示該判例解釋之字號或其內容，如以民事訴訟法第469
    條第1款至第5款所列情形為理由時，其上訴狀或理由書，應
    揭示合於該條款之事實，上訴狀或理由書如未依此項方法表
    明，或其所表明者，顯與上開法條規定之情形不相合時，即
    難認為已對第一審判決之違背法令有具體之指摘，其上訴自
    難認為合法。
二、本件上訴意旨略以：上訴人於民國94年5月間申報93年度個
    人綜合所得稅，由國稅局核定退稅款新台幣（以下同）42,4
    47元（下稱系爭退稅款），並由國稅局將系爭退稅款匯入上
    訴人所指定訴外人吳冠瑩於被上訴人之永康分行帳號000000
    00000000號帳戶內（下稱系爭帳戶），不料，該筆金額卻遭
    被上訴人於94年7月29日不當扣取，上訴人屢次向被上訴人
    要求歸還，被上訴人均不加理會，為此，於原審依據不當得
    利之法律關係提出訴訟，並請求被上訴人應負返還上開金額
    之退稅款責任，而被上訴人並不否認於上開期日自訴外人吳
    冠瑩之上述帳戶內扣款，並以扣款原因係因訴外人吳冠瑩於
    93年8月18日向被上訴人借款未按期返還本息等語，然由國
    稅局核定退稅款證據證明顯示，訴外人吳冠瑩之上開帳戶，
    僅係由上訴人指定作為國稅局退稅款之接收平台，被上訴人
    亦不否認是國稅局的退稅款，而雖然帳戶是個人所支配所有
    權，但總有一些特殊案例情形發生，可舉社會多方例證：(一)
    如銀行員將存款千元誤植萬元存入他人帳戶，那他人帳戶是
    否能有使用權？(二)另詐騙集團將錢存入他人帳戶，那他人帳
    戶是否有使用權？所以，種種事蹟證明他人帳戶不當得利是
    沒有使用權，因此證明被上訴人與訴外人吳冠瑩之借貸關係
    ，可他案處理不能混為一談，所以上訴人認為本次判決不公
    ，過於偏袒銀行團，上訴人不服，爰提出上訴等語。
三、經查：
（一）本件請求給付之訴訟標的金額為42,447元，揆諸前開規定
      ，應適用小額程序，合先敘明。
（二）按寄託物為代替物時，如約定寄託物之所有權移轉於受寄
      人，並由受寄人以種類、品質、數量相同之物返還者，為
      消費寄託；寄託物為金錢時，推定其為消費寄託，民法第
      602條第1項前段、第603條分別定有明文，從而存款戶於
      金融機構開設存款帳戶，二者間即成立消費寄託關係。又
      金融機關與存款戶，既係消費寄託關係，僅須存款戶將金
      錢之所有權移轉於金融機關，並約定金融機關返還相同之
      金額，即告成立，至存款戶交付金錢之來源如何，是否本
      人親自存入或自其他帳戶轉帳存入，則非金融機關所須過
      問（最高法院93年度台上字第1735號判決參照），是存款
      戶內之帳戶內，如有金額存在，銀行對於該存款戶即負有
      返還該金錢之義務（存款戶即能提款），不問該金錢是否
      為第三人所存入，故存款戶內之金額，雖係第三人所存入
      ，銀行仍應依據與該存款戶間原有之消費寄託關係為處理
      ，不因該金額係第三人所存入而有不同，至於該第三人存
      入該金錢之原因為何，是否因此而有侵權行為、不當得利
      或有其他法律關係存在，該帳戶是否因有民事保全處分或
      刑事扣押處分存在，而無法使用，乃第三人與存款戶間另
      外之法律關係。
（三）查本件返還退稅金事件，原審認定訴外人吳冠瑩曾向被上
      訴人借款1,500,000元，而依據被上訴人與訴外人吳冠瑩
      間信用借款契約書第1條第1款、第5條、第6條第1項第1款
      之約定，上開借款每月計息1次，訴外人吳冠瑩並授權被
      上訴人就訴外人吳冠瑩之系爭帳戶內，逕行提領轉帳繳付
      ，無須向訴外人補徵取款憑條或支票，如存款帳戶餘額不
      足扣償時，訴外人吳冠瑩應就不足之金額立即償還，如任
      何一宗債務不依約清償本金或利息時，債務視為全部到期
      ，而訴外人吳冠瑩之上開借款因未依約清償本息，已視為
      全部到期，訴外人吳冠瑩之上開帳戶，於94年7月29日時
      之存款42,447元，雖係上訴人93年度個人綜合所得稅之退
      稅款，然該退稅款既經上訴人指定稅捐稽徵機關存入訴外
      人吳冠瑩之系爭帳戶內，訴外人吳冠瑩與被上訴人間就上
      開存入金額，即成立消費寄託關係，而非由上訴人與被上
      訴人間成立消費寄託關係，而上開存入金額既係被上訴人
      與訴外人吳冠瑩間成立消費寄託關係，則被上訴人依據與
      訴外人吳冠瑩間之信用借款契約書之約定，逕行提領轉帳
      而清償訴外人吳冠瑩之上開借款，依法有據，上訴人主張
      上開存入之金額，所有權仍屬上訴人所有，並無所據之事
      實，並據而判決上訴人於本件返還退稅金請求為無理由一
      節，業據原審綜合全卷證資料，並於判決事實及理由欄中
      述明認定之憑據及理由，核與上開論述之情相符，並非無
      據，上訴人所舉前述上訴之理由，均係就原審取捨證據、
      認定事實之職權行使，指摘其為不當，並未具體指明原判
      決違背法令之內容及其事實，自難認上訴人已對原判決如
      何違背法令有何具體指摘，依首揭說明，難謂上訴人已合
      法表明上訴理由，從而，本件上訴人之上訴即不合法，應
      予駁回。
四、至於上訴人所舉例證：(一)如銀行員將存款千元誤植萬元存入
    他人帳戶。(二)另詐騙集團將錢存入他人帳戶。銀行就誤存入
    之金額對存款戶是否依據不當得利，請求返還，或者依據與
    存款戶間消費寄託之特別約定，而就錯誤存入部分逕行歸扣
    ，或詐騙集團使用之帳戶是否因遭刑事扣押而無法使用，乃
    另一問題，非謂此時該帳戶申請人即無該帳戶之使用權（實
    務上詐欺集團因能使用該帳戶提款而詐欺得逞），且上開例
    證所舉事實與本件亦屬不同，上訴人就此部分有所誤會，在
    此敘明。
五、據上論結，應依民事訴訟法第436條之32第2項、第444條第1
    項前段、第95條、第78條、第436條之32第1項、第436條之1
    9，裁定如主文。
中　　華　　民　　國　　94　　年　　12　　月　　26　　日
                  民事第三庭    審判長法　官　張季芬
                                      法　官　郭貞秀
                                      法　官　陳杰正
以上正本係照原本作成。
本件不得抗告。
中　　華　　民　　國　　94　　年　　12　　月　　26　　日
                                      書記官　林賢慧
